【裁判字號】    90,上易,1432
【裁判日期】    900606
【裁判案由】    侵占等
【裁判全文】
臺灣高等法院刑事判決                           九十年度上易字第一四三二號
    上  訴  人
    即  被  告  甲○○
    選任辯護人  黃秋雄
右上訴人因業務侵占等案件，不服臺灣士林地方法院九十年度易字第三三號，中華民
國九十年三月二十二日第一審判決（起訴案號：臺灣士林地方法院檢察署八十九年度
偵字第五七七五號），提起上訴，本院判決如左：
    主  文
原判決撤銷。
甲○○意圖為自己不法之所有，而侵占對於業務上所持有之物，處有期徒刑玖月。
偽造之「中寶貿易股份有限公司」印章壹枚及偽造如附表所示支票背面之「中寶貿易
股份有限公司」印文拾壹枚均沒收。
    事  實
一、甲○○自民國（下同）八十七年六月間起，受任於中寶貿易股份有限公司（下稱
    中寶公司），負責介紹客戶予中寶公司，並將貨物交付客戶，及收取貨款交予中
    寶公司，從中賺取傭金，為從事業務之人。詎甲○○於八十八年八月二十一日向
    客戶鑫正宇實業有限公司收取新台幣（下同）一百七十八萬零四十八元之支票八
    張（詳如附表所示），欲繳回中寶公司之際，竟意圖為自己不法所有，將該支票
    全數一次侵占入己，惟因前開支票中之七張，經發票人鑫正宇實業有限公司指定
    中寶公司為受款人，甲○○為使前開支票獲得兌現，竟於不詳時間，在台北市○
    ○路住處，將其委由台北市內湖區內某不知情之不詳印章店偽刻之「中寶貿易股
    份有限公司」印章一枚，接續蓋用於其所侵占之七紙支票背面，偽造中寶公司背
    書之私文書，足以生損害於中寶公司（詳如附表所示），旋持以行使，將前開面
    額五萬八千元之支票一張（該張未偽造中寶公司背書），交付林德勝，用以清償
    積欠林德勝之債務，另七張支票則持往台北市○○路，向謝昌銘購買行動電話，
    嗣前開支票八張經持票人提示均獲兌現，惟因中寶公司未取得貨款，始循線查獲
    上情。
二、案經中寶公司訴由臺北市政府警察局內湖分局報請臺灣士林地方法院檢察署檢察
    官偵查起訴。
    理  由
一、訊據被告固坦承於前開時地，受任於中寶公司，負責介紹客戶予中寶公司，並將
    貨物交付客戶，及收取貨款交予中寶公司，暨於八十八年八月二十一日向客戶鑫
    正宇實業有限公司收取一百七十八萬零四十八元之支票八張後，在其中七張支票
    背面蓋用「中寶貿易股份有限公司」之印章，持以清償積欠之私人債務，及購買
    行動電話等情不諱，惟矢口否認有侵佔或行使偽造文書犯行，辯稱：伊並未受僱
    於中寶公司，僅係介紹客戶予中寶公司，並將中寶公司之貨物交付客戶，及收取
    客戶貨款交予中寶公司，是以前開支票，非伊執行業務所持有之物。再前開貨款
    支票，係中寶公司同意由伊借用，並授權伊蓋用中寶公司印章，洵無侵佔或偽造
    文書之可言云云。惟查：右揭事實，業據被告於檢察官偵查中及原審坦承不諱，
    核與告訴人中寶公司指訴之情節相符，並經證人即中寶公司經理黃菁娟證述無異
    ，復有訂購單、付款簽收簿、台灣中小企業銀行中和分行函各一件在卷為憑。且
    前開貨款支票載有指定受款人，如中寶公司同意借由被告使用，衡情當自行背書
    ，斷無任意授權委由被告刻用中寶公司印章再行蓋用之理。況被告所辯係經中寶
    公司授權刻用印章及同意借用前開支票云云，已為中寶公司所否認，被告又始終
    無法提出證據以實其說，尚難徒憑事後空言率予採信。再者，被告自承長期負責
    介紹客戶予中寶公司，並將貨物交付客戶，及收取客戶貨款交予中寶公司，從中
    賺取傭金，是其雖非受僱於中寶公司，然既負責收取客戶貨款交予中寶公司為反
    覆之業務，而非僅偶一從事者，仍屬從事業務之人，被告執此爭辯，亦無足取。
    本件事證明確，被告犯行堪以認定。
二、被告受任於中寶公司，負責介紹客戶予中寶公司，並將貨物交付客戶，及收取貨
    款交予中寶公司，自屬從事業務之人，是其收取貨款支票後侵占入己，並偽造中
    寶公司印章，蓋用於支票背面，持以提示獲得付款，已足以生損害於中寶公司。
    核其所為，係犯刑法第三百三十六條第二項之業務侵占罪及第二百十六條之行使
    第二百十條之偽造私文書罪。被告利用不知情之店舖偽刻印章，係間接正犯。偽
    造印章係偽造私文書之階段行為，蓋用偽造之印章，為偽造私文書之一部，偽造
    私文書後復持以行使，偽造之低度行為為行使之高度行為所吸收，均不另論罪。
    所犯業務侵占罪及行使偽造私文書二罪間，互有方法結果之牽連關係，應從一重
    之業務侵占罪處斷。
三、原審因予論罪科刑，固非無見。惟查：(1)被告係利用不知情之店舖偽刻印章，為
    間接正犯，原判決未加論述，尚有違誤。(2)原判決認定被告完成侵占罪及行使偽
    造私文書罪後，另犯刑法第三百三十九條第一項之詐欺取財、第二項之詐欺得利
    罪，亦有未洽（其理由詳如後述）。被告上訴意旨，或否認犯罪，或指摘原判決
    量刑過重，雖均無足取，但查原判決既有上開可議，要屬無可惟持，應予撤銷改
    判。爰審酌被告被告犯罪之動機、目的、手段、品行、智識程度、手段、所生危
    害、犯罪後雖已與告訴人達成和解，但尚未賠償損害等一切情狀，量處如主文第
    二項所示之刑，以示懲儆。偽造之「中寶貿易股份有限公司」印章壹枚及偽造如
    附表支票背面之「中寶貿易股份有限公司」印文十一枚，雖未扣案，但不能證明
    已滅失而不復存在，均應依刑法第二百十九條規定宣告沒收。
四、公訴意旨另以：被告於收取前開貨款支票八張後，意圖為自己不法之所有或意圖
    為自己不法之利益，將其中一張五萬八千元之支票持以清償前積欠林德勝之債務
    ，另七張支票持往台北市○○路向謝昌銘購買行動電話，因認被告此部分另犯有
    刑法第三百三十九條第一項之詐欺取財、第二項之詐欺得利之罪嫌云云。惟查：
    前開貨款支票八張，於被告提示付款後，均獲得兌現等情，業經中寶公司敘明在
    卷，復為被告自承，且該支票係被告為中寶公司收取之貨款支票，在被告主觀認
    知上，該貨款支票日後非不能獲得兌付，亦至為灼然，是以被告在持以清償前積
    欠林德勝之債務及購買行動電話初始，尚難認有不法所有之詐欺意圖（或不法利
    益）或有使人陷於錯誤之可言。此外，復查無其他積極證據足資認定被告涉有詐
    欺取財或詐欺得利犯行，自屬不能證明被告此部分犯罪，惟因公訴人指此與前開
    論罪科刑部分有牽連犯關係，屬裁判上一罪，爰不另為無罪之諭知。
據上論斷，應依刑事訴訟法第第三百六十九條第一項前段、第三百六十四條，第二百
九十九條第一項前段，刑法第三百三十六條第二項、第二百十六條、第二百十條、第
五十五條、第二百十九條，罰金罰鍰提高標準條例第一條前段，判決如主文。
本案經檢察官劉惟宗到庭執行職務。
中      華      民      國     九十     年      六      月      六      日
                              台灣高等法院刑事第六庭
                                  審判長法  官  陳  春  秋
                                        法  官  徐  培  元
                                        法  官  高  明  哲
右正本證明與原本無異。
如不服本判決應於收受送達後十日內向本院提出上訴書狀，其未敘述上訴之理由者並
得於提起上訴後十日內向本院補提理由書（均須按他造當事人之人數附繕本）。
                                        書記官  李  垂  福
中      華      民      國     九十     年      六      月      六      日
刑法第二百十六條：
行使第二百十條至第二百十五條之文書者，依偽造、變造文書或登載不實事項或使登
載不實事項之規定處斷。
刑法第二百十條：
偽造、變造私文書，足以生損害於公眾或他人者，處五年以下有期徒刑。
刑法第三百三十六條︰
對於公務上或因公益所持有之物，犯前條第一項之罪者，處一年以上七年以下有期徒
刑，得併科五千元以下罰金。
對於業務上所持有之物，犯前條第一項之罪者，處六月以上五年以下有期徒刑，得併
科三千元以下罰金。
前二項之未遂犯罰之。
附表
  ┌──┬─────┬────────┬─────┬───┬─────┐
  │編號│支票號碼  │支票金額        │票載日期  │偽造背│ 備註     │
  │    │          │（單位：新台幣）│          │書之印│          │
  │    │          │                │          │章枚數│          │
  ├──┼─────┼────────┼─────┼───┼─────┤
  │    │          │         │八十八年十│      │因蓋用不清│
  │一  │AW0000000 │二十五萬元      │月三十一日│四枚  │晰，乃前後│
  │    │          │                │          │      │蓋上四枚  │
  ├──┼─────┼────────┼─────┼───┼─────┤
  │    │          │                │八十八年十│      │因蓋用不清│
  │二  │AW0000000 │二十五萬元      │一月十五日│二枚  │晰，乃前後│
  │    │          │                │          │      │蓋上二枚  │
  ├──┼─────┼────────┼─────┼───┼─────┤
  │    │          │                │八十八年十│      │          │
  │三  │AW0000000 │二十五萬元      │一月三十日│一枚  │          │
  ├──┼─────┼────────┼─────┼───┼─────┤
  │    │          │                │八十八年十│      │          │
  │四  │AW0000000 │二十五萬元      │二月十五日│一枚  │          │
  ├──┼─────┼────────┼─────┼───┼─────┤
  │    │   │                │八十八年十│      │          │
  │五  │AW0000000 │二十五萬元      │二月三十一│一枚  │          │
  │    │          │                │日        │      │          │
  ├──┼─────┼────────┼─────┼───┼─────┤
  │六  │AW0000000 │二十五萬元      │八十九年一│一枚  │          │
  │    │          │                │月十五日  │      │          │
  ├──┼─────┼────────┼─────┼───┼─────┤
  │七  │AW0000000 │二十二萬二千零  │八十九年一│一枚  │          │
  │    │          │四十八元        │月三十一日│      │          │
  ├──┼─────┼────────┼─────┼───┼─────┤
  │八  │AW0000000 │五萬八千元      │八十九年二│未偽造│          │
  │    │          │                │月十五日  │背書  │          │
  └──┴─────┴────────┴─────┴───┴─────┘


司法院資訊處製作；財團法人民間司法改革基金會備份。
